---
title: "Análisis Explotatorio"
author: "cris"
date: "2026-09-20"
output: pdf_document
---

#Carga inicial de los datos

```{r}
mdp_df <- read.csv("https://ourworldindata.org/grapher/multidimensional-poverty-index-mpi.csv?v=1&csvType=full&useColumnShortNames=false")
p_df <- read.csv("https://ourworldindata.org/grapher/share-of-population-in-extreme-poverty.csv?v=1&csvType=full&useColumnShortNames=false")
```

primero importamos todas las librerias que vayan a ser necesarias para este análisis de datos inicial

```{r}
library(ggplot2)
library(dplyr)
library(patchwork)
```

#Primera visualización

Empezamos analizando el dataframe de pobreza multifactorial

```{r}
head(mdp_df,3)
summary(mdp_df)
```

Ahora analizamos el porcentaje de índice de pobreza

```{r}
head(p_df,3)
summary(p_df)
```


```{r setup-eda, message=FALSE, warning=FALSE}
knitr::opts_chunk$set(echo = TRUE, message = FALSE, warning = FALSE,
                      fig.width = 6.5, fig.height = 2.8, fig.align = "center",
                      dpi = 200)

library(ggplot2)
library(dplyr)
library(forcats)
```

# 1. Exploración y calidad de los datos

## 1.1 Renombrado de columnas

`read.csv` convierte los nombres originales en cadenas muy largas
(`Poverty.headcount.ratio.at.national.poverty.lines....of.population.`). El único
cambio que se hace sobre los datos en esta etapa es **renombrar las columnas**:
no se elimina, filtra ni transforma ninguna observación.

```{r}
# Copias de trabajo. Los data.frame originales (mdp_df, p_df) se conservan intactos.
mpi <- mdp_df
pov <- p_df

names(mpi) <- c("pais", "codigo", "anio", "mpi", "region")
names(pov) <- c("pais", "codigo", "anio", "pobreza")
```

## 1.2 Tamaño y tipos de variable

```{r}
# dim devuelve filas y columnas; str da el tipo de dato de cada variable.
dim(mpi)
str(mpi)

dim(pov)
str(pov)
```

Clasificación de las variables:

| Dataset | Variable | Clasificación |
|---|---|---|
| MPI | `pais` | Categórica / identificador (nombre de entidad) |
| MPI | `codigo` | Identificador (ISO alpha-3) |
| MPI | `anio` | Temporal (año entero, no es una fecha completa) |
| MPI | `mpi` | Numérica continua, escala 0-1 |
| MPI | `region` | Categórica nominal (6 regiones OWID) |
| Pobreza | `pais` | Categórica / identificador |
| Pobreza | `codigo` | Identificador (ISO alpha-3) |
| Pobreza | `anio` | Temporal (año entero) |
| Pobreza | `pobreza` | Numérica continua, porcentaje 0-100 |

Ninguno de los dos datasets trae una columna `Day`, así que no hay fechas
completas: la única variable temporal es el año, y es un entero.

## 1.3 Valores nulos

```{r}
# Nulos por variable. Se escribe columna por columna para no usar sapply.
nulos_mpi <- data.frame(
  variable = names(mpi),
  nulos = c(sum(is.na(mpi$pais)),  sum(is.na(mpi$codigo)), sum(is.na(mpi$anio)),
            sum(is.na(mpi$mpi)),   sum(is.na(mpi$region))),
  # Cadenas vacías: un "" no es NA, pero también sería un dato faltante.
  vacios = c(sum(mpi$pais == ""),  sum(mpi$codigo == ""),  sum(mpi$anio == ""),
             sum(mpi$mpi == ""),   sum(mpi$region == ""))
)
nulos_mpi$pct_nulos <- round(100 * nulos_mpi$nulos / dim(mpi)[1], 2)
nulos_mpi

nulos_pov <- data.frame(
  variable = names(pov),
  nulos = c(sum(is.na(pov$pais)), sum(is.na(pov$codigo)),
            sum(is.na(pov$anio)), sum(is.na(pov$pobreza))),
  vacios = c(sum(pov$pais == ""), sum(pov$codigo == ""),
             sum(pov$anio == ""), sum(pov$pobreza == ""))
)
nulos_pov$pct_nulos <- round(100 * nulos_pov$nulos / dim(pov)[1], 2)
nulos_pov
```

## 1.4 Duplicados

```{r}
# Filas completas repetidas y llaves que deberían ser únicas.
data.frame(
  dataset          = c("MPI", "Pobreza nacional"),
  llave            = c("codigo", "codigo + anio"),
  filas_duplicadas = c(sum(duplicated(mpi)), sum(duplicated(pov))),
  llave_duplicada  = c(sum(duplicated(mpi$codigo)),
                       sum(duplicated(pov[, c("codigo", "anio")])))
)
```

Ninguno de los dos archivos tiene valores nulos, cadenas vacías ni filas
duplicadas. En MPI cada país aparece **una sola vez** (es una foto del año más
reciente disponible para cada país); en el dataset de líneas nacionales la llave
`codigo + anio` tampoco se repite, así que es un panel país-año sin duplicados.

## 1.5 Variables categóricas

```{r}
# count da a la vez las categorías y su frecuencia: sustituye a table y unique.
conteo_region <- dplyr::count(mpi, region)
conteo_region

# Identificadores: interesa cuántos hay distintos, no sus frecuencias.
paste0("MPI: ", dim(dplyr::count(mpi, codigo))[1], " países distintos")
paste0("Pobreza: ", dim(dplyr::count(pov, codigo))[1], " países distintos, años ",
       min(pov$anio), "-", max(pov$anio))

# Kosovo no trae código ISO sino un código interno de OWID.
pov %>% dplyr::filter(pais == "Kosovo") %>% head(3)
```

## 1.6 Estadísticas descriptivas de las variables numéricas

`summary` ya entrega mínimo, máximo, media, mediana y cuartiles; solo falta la
desviación estándar, que se agrega aparte.

```{r}
summary(mpi$mpi)
paste0("Desviación estándar del MPI: ", round(sd(mpi$mpi), 4))

summary(mpi$anio)

summary(pov$pobreza)
paste0("Desviación estándar del % de pobreza: ", round(sd(pov$pobreza), 4))

summary(pov$anio)
```

Para detectar atípicos se usa la **regla 1.5 x IQR**, que es exactamente el
criterio con el que un boxplot decide hasta dónde llegan sus bigotes: se
considera atípico todo valor fuera del intervalo
[Q1 - 1.5.IQR, Q3 + 1.5.IQR], donde IQR = Q3 - Q1. Los cuartiles se toman de
`summary`, que devuelve un vector con nombres donde la posición 2 es el primer
cuartil y la 5 el tercero.

```{r}
# summary() devuelve: Min. / 1st Qu. / Median / Mean / 3rd Qu. / Max.
# Por eso la posición 2 es Q1 y la 5 es Q3. summary solo redondea al IMPRIMIR;
# los valores que guarda son exactos, así que los límites también lo son.
res_mpi <- summary(mpi$mpi)
q1_mpi  <- res_mpi[2]
q3_mpi  <- res_mpi[5]
inf_mpi <- q1_mpi - 1.5 * (q3_mpi - q1_mpi)
sup_mpi <- q3_mpi + 1.5 * (q3_mpi - q1_mpi)

res_pov <- summary(pov$pobreza)
q1_pov  <- res_pov[2]
q3_pov  <- res_pov[5]
inf_pov <- q1_pov - 1.5 * (q3_pov - q1_pov)
sup_pov <- q3_pov + 1.5 * (q3_pov - q1_pov)

data.frame(
  variable = c("MPI", "% bajo línea nacional"),
  lim_inf  = c(round(inf_mpi, 3), round(inf_pov, 3)),
  lim_sup  = c(round(sup_mpi, 3), round(sup_pov, 3)),
  n_bajos  = c(sum(mpi$mpi < inf_mpi), sum(pov$pobreza < inf_pov)),
  n_altos  = c(sum(mpi$mpi > sup_mpi), sum(pov$pobreza > sup_pov)),
  row.names = NULL
)
```

Este cálculo es el que **justifica no borrar ninguna observación**, que es una
decisión que el análisis exige sustentar:

* El MPI **no tiene ningún atípico**: su límite superior (0.541) queda por
  encima del máximo observado (0.517, Chad). Es decir, los países con más
  pobreza multidimensional son extremos, pero no lo suficiente como para
  separarse del resto de la distribución. El límite inferior sale negativo
  (-0.312), que en una escala de 0 a 1 simplemente significa que por abajo no
  puede haber atípicos.
* El porcentaje bajo línea nacional sí marca **57 valores por encima de 52.5 %**.
  Al revisar el más extremo se ve que son países reales con pobreza muy alta, no
  errores de captura, así que tampoco se eliminan.

```{r}
# ¿Cuál es el valor más alto de todo el panel y a qué país pertenece?
pov %>% dplyr::filter(pobreza == max(pobreza))
```


## 1.7 Problemas de calidad detectados

```{r}
# 1) Años de encuesta muy dispersos dentro del dataset MPI.
dplyr::count(mpi, anio)

# 2) Cobertura desigual: número de observaciones por país en el panel de pobreza.
obs_por_pais <- dplyr::count(pov, pais)
summary(obs_por_pais$n)

# ¿Qué país tiene la serie más larga?
obs_por_pais %>% dplyr::filter(n == max(n))

# ¿Cuántos países tienen una sola observación? (no permiten ver tendencia)
dim(obs_por_pais %>% dplyr::filter(n == 1))[1]

# 3) El valor 0.0 en el porcentaje de pobreza y los años previos de ese país.
pov %>% dplyr::filter(pobreza == 0)
pov %>% dplyr::filter(pais == "China", anio >= 2017)
```

Problemas y advertencias identificados, **sin corregir ninguno en esta etapa**:

1. **El MPI no es una serie temporal.** Cada país tiene un único año, y esos años
   van de 2013 a 2023. Comparar MPI entre países es comparar encuestas de años
   distintos; la documentación de la fuente lo llama *current margin estimate*.
2. **Las tasas nacionales no son comparables entre países.** La propia fuente
   (Banco Mundial / OWID) advierte que cada país define su propia línea de
   pobreza, así que el dataset sirve para ver evolución *dentro* de un país, no
   para hacer rankings entre países.
3. **Cobertura temporal muy desigual.** La mediana es de 4 observaciones por país
   y el máximo es 37 (Costa Rica). **39 de los 160 países tienen una sola
   observación**, así que para casi una cuarta parte del panel no se puede
   hablar de tendencia.
4. **Un valor de 0.0 %** (China, 2020). No parece un nulo disfrazado: es el
   último punto de una serie que venía bajando de forma continua (3.1 % en 2017,
   1.7 % en 2018, 0.6 % en 2019). Aun así, los datos por sí solos no permiten
   determinar si es un cero real o un redondeo, así que se deja tal cual y se
   marca como valor a verificar con la fuente.
5. **Un código que no es ISO**: `OWID_KOS` (Kosovo), código interno de OWID. No
   es un error, pero rompería cualquier cruce automático con catálogos ISO.
6. **Escalas distintas**: el MPI va de 0 a 1 y la tasa nacional de 0 a 100. No se
   pueden graficar en un mismo eje sin reescalar.
7. **La regla 1.5 x IQR no marca ningún atípico en el MPI.** En el porcentaje de
   pobreza sí marca 57 valores altos, pero corresponden a países reales con
   pobreza muy elevada, no a errores de captura. No se elimina ninguno.

# 2. Primer análisis exploratorio

## Gráfica 1: distribución del MPI

Histograma: `mpi` es la única numérica continua del primer dataset.

```{r}
azul <- "#2a78d6"
gris <- "#52514e"

ggplot(mpi, aes(x = mpi)) +
  geom_histogram(binwidth = 0.025, fill = azul, color = "white") +
  labs(
    title    = "La mayoría de los países tiene un MPI bajo",
    subtitle = paste0(dim(mpi)[1], " países; encuestas de 2013 a 2023"),
    x = "Índice de Pobreza Multidimensional (escala 0 a 1)",
    y = "Número de países",
    caption = "Fuente: Alkire et al. (2025), procesado por Our World in Data"
  ) +
  theme_minimal() +
  theme(plot.title = element_text(face = "bold"),
        panel.grid.minor = element_blank())
```

```{r}
# Estadísticas de forma: la media muy por encima de la mediana indica sesgo.
round(median(mpi$mpi), 3)
round(mean(mpi$mpi), 3)

# ¿Qué países están en los extremos de la distribución?
mpi %>% dplyr::filter(mpi == min(mpi))
mpi %>% dplyr::filter(mpi == max(mpi))
```

**Qué muestra.** Cuántos países caen en cada rango de MPI.

**Hallazgos.**

* Sesgo fuerte a la derecha: mediana 0.039 contra media 0.118, con la mitad de
  los países por debajo de 0.04.
* Extremos: Serbia (0.0004) y Chad (0.517).

## Gráfica 2: MPI por región

Boxplot: cruza la única categórica (`region`) con la numérica (`mpi`). Se
agregan los puntos porque hay regiones con muy pocos países.

```{r, fig.height=3.0}
# Traducción SOLO para las etiquetas del eje: no se modifica la columna `region`.
regiones_es <- c("Africa" = "África", "Asia" = "Asia", "Europe" = "Europa",
                 "North America" = "Norteamérica", "Oceania" = "Oceanía",
                 "South America" = "Sudamérica")

ggplot(mpi, aes(x = fct_reorder(region, mpi, .fun = median), y = mpi)) +
  geom_boxplot(fill = "#cde2fb", color = gris, outlier.shape = NA) +
  geom_point(position = position_jitter(width = 0.15, height = 0, seed = 1),
             color = azul, alpha = 0.6, size = 1.6) +
  geom_text(data = conteo_region,
            aes(x = region, y = 0.56, label = paste0("n = ", n)),
            color = gris, size = 3, hjust = 1) +
  scale_x_discrete(labels = regiones_es) +
  coord_flip() +
  labs(
    title    = "África concentra los MPI más altos",
    subtitle = "Cada punto es un país; año de encuesta más reciente",
    x = NULL,
    y = "Índice de Pobreza Multidimensional (escala 0 a 1)",
    caption = "Fuente: Alkire et al. (2025), procesado por Our World in Data"
  ) +
  theme_minimal() +
  theme(plot.title = element_text(face = "bold"),
        panel.grid.major.y = element_blank())
```

```{r}
mpi %>%
  dplyr::group_by(region) %>%
  dplyr::summarise(paises   = dplyr::n(),
            mediana  = round(median(mpi), 4),
            media    = round(mean(mpi), 4),
            minimo   = round(min(mpi), 4),
            maximo   = round(max(mpi), 4),
            desv_est = round(sd(mpi), 4))
```

```{r}
# África es la región más dispersa: se revisan sus dos extremos.
africa <- mpi %>% dplyr::filter(region == "Africa")
africa %>% dplyr::filter(mpi == min(mpi) | mpi == max(mpi))
```

**Qué muestra.** Nivel y dispersión del MPI dentro de cada región.

**Hallazgos.**

* África tiene la mediana más alta (0.226), unas 14 veces la de Asia. Es una
  diferencia descriptiva, no una relación causal.
* Es también la más dispersa: de Seychelles (0.003) a Chad (0.517). No es un
  bloque homogéneo. Europa aporta solo 4 países.

## Gráfica 3: evolución temporal de la pobreza nacional

Líneas en paneles separados, para los países con **25 o más observaciones**
(son 7). No se comparan niveles entre paneles: la fuente advierte que las líneas
nacionales no son comparables entre países.

```{r, fig.height=3.2}
paises_largos <- obs_por_pais %>% dplyr::filter(n >= 25)
paises_largos

# Nombre en español SOLO para los títulos de los paneles: se agrega una columna
# nueva y no se toca la columna original `pais`.
nombres_es <- c("Belarus" = "Bielorrusia", "Costa Rica" = "Costa Rica",
                "Ecuador" = "Ecuador", "Indonesia" = "Indonesia",
                "Peru" = "Perú", "Russia" = "Rusia", "Thailand" = "Tailandia")

pov_largos <- pov %>%
  dplyr::filter(pais %in% paises_largos$pais) %>%
  dplyr::mutate(pais_es = nombres_es[pais])

ggplot(pov_largos, aes(x = anio, y = pobreza)) +
  geom_line(color = azul, linewidth = 0.7) +
  geom_point(color = azul, size = 0.9) +
  facet_wrap(~ pais_es, ncol = 4) +
  labs(
    title    = "Todas las series largas bajaron",
    subtitle = "Países con 25 o más observaciones; % bajo la línea nacional de cada país",
    x = "Año",
    y = "% de la población",
    caption = "Cada panel usa la línea nacional de su propio país; los niveles no son comparables entre paneles.\nFuente: Banco Mundial PIP (2026), procesado por Our World in Data"
  ) +
  theme_minimal() +
  theme(plot.title = element_text(face = "bold"),
        panel.grid.minor = element_blank(),
        strip.text = element_text(face = "bold"))
```

```{r}
# Primer y último valor de cada serie: se indexa el vector por el año, sin
# necesidad de ordenar.
cambio_series <- pov_largos %>%
  dplyr::group_by(pais_es) %>%
  dplyr::summarise(obs = dplyr::n(),
            primer_anio   = min(anio),
            ultimo_anio   = max(anio),
            valor_inicial = pobreza[anio == min(anio)],
            valor_final   = pobreza[anio == max(anio)],
            cambio_pp     = round(pobreza[anio == max(anio)] -
                                  pobreza[anio == min(anio)], 1))
cambio_series

# ¿Alguna serie subió? Se cuenta, en vez de imprimir una tabla vacía.
dim(cambio_series %>% dplyr::filter(cambio_pp > 0))[1]

# Las dos caídas más grandes y la más pequeña, sin ordenar la tabla.
cambio_series %>% dplyr::filter(cambio_pp == min(cambio_pp))
cambio_series %>% dplyr::filter(cambio_pp == max(cambio_pp))
```

**Qué muestra.** Cómo cambió la tasa nacional en los 7 países con más datos.

**Hallazgos.**

* Los siete bajan: el conteo de series con `cambio_pp > 0` da 0.
* Las caídas van de -59.8 pp (Tailandia) a -8.5 pp (Indonesia), pero no son
  monótonas: Perú y Costa Rica llevan más de una década casi planos.

## Gráfica 4: relación entre MPI y pobreza monetaria nacional

> Esta sección no forma parte del entregable de dos cuartillas. Se conserva
> porque el cruce entre los dos datasets se usará en la siguiente etapa.

Es la única relación entre dos variables numéricas que permiten los datos, y
requiere cruzar los dos datasets. Como el MPI tiene un solo año por país, para
cada país se toma su observación **más reciente** de pobreza nacional.

```{r}
# Una fila por país con su último año disponible y el valor de ese año.
ultimo_pov <- pov %>%
  dplyr::group_by(codigo) %>%
  dplyr::summarise(anio_pov = max(anio),
            pobreza  = pobreza[anio == max(anio)])

comparacion <- dplyr::inner_join(mpi, ultimo_pov, by = "codigo")

# Diferencia de años entre las dos mediciones que se están comparando.
comparacion$dif_anios <- comparacion$anio_pov - comparacion$anio

# Grupo África / resto del mundo a partir de una condición lógica.
comparacion$grupo <- factor(comparacion$region == "Africa",
                            labels = c("Resto del mundo", "África"))

paste0("Países en común: ", dim(comparacion)[1])
summary(comparacion$dif_anios)
```

```{r, fig.height=4.4}
ggplot(comparacion, aes(x = mpi, y = pobreza, color = grupo)) +
  geom_smooth(method = "lm", se = FALSE, color = gris, linewidth = 0.6) +
  geom_point(size = 2, alpha = 0.85) +
  labs(
    title    = "Más pobreza multidimensional se asocia con más pobreza monetaria",
    subtitle = paste0("Un punto por país (n = ", dim(comparacion)[1],
                      "); correlación de Pearson = ",
                      round(cor(comparacion$mpi, comparacion$pobreza), 2)),
    x = "Índice de Pobreza Multidimensional (escala 0 a 1)",
    y = "% bajo la línea de pobreza nacional",
    color = NULL,
    caption = "La recta es un ajuste lineal descriptivo, no un modelo causal.\nCada país usa su propia línea nacional, así que el eje Y no es comparable entre países."
  ) +
  theme_minimal() +
  theme(plot.title = element_text(face = "bold"),
        legend.position = "top",
        panel.grid.minor = element_blank())
```

```{r}
paste0("Pearson: ", round(cor(comparacion$mpi, comparacion$pobreza), 3),
       " | Spearman: ",
       round(cor(comparacion$mpi, comparacion$pobreza, method = "spearman"), 3))

# ¿El desfase de años explica la asociación? Se repite solo con los cruces
# cuyas dos mediciones están a 2 años o menos de distancia.
cercanos <- comparacion %>% dplyr::filter(dif_anios <= 2, dif_anios >= -2)
paste0("Pearson con desfase de 2 años o menos (n = ", dim(cercanos)[1], "): ",
       round(cor(cercanos$mpi, cercanos$pobreza), 3))

comparacion %>%
  dplyr::group_by(grupo) %>%
  dplyr::summarise(paises          = dplyr::n(),
            mpi_mediana     = round(median(mpi), 3),
            pobreza_mediana = round(median(pobreza), 1),
            correlacion     = round(cor(mpi, pobreza), 3))

# Casos que más se alejan de la recta: poco MPI pero mucha pobreza monetaria.
comparacion %>% dplyr::filter(mpi < 0.1, pobreza > 45)
```

**Qué muestra.** Si los países con más privaciones en salud, educación y
condiciones de vida son también los que tienen más población bajo su línea de
pobreza monetaria.

**Hallazgos.**

* Hay una **asociación positiva moderada**: Pearson
  `r round(cor(comparacion$mpi, comparacion$pobreza), 2)` y Spearman
  `r round(cor(comparacion$mpi, comparacion$pobreza, method = "spearman"), 2)`.
  Los dos indicadores apuntan en la misma dirección pero **no miden lo mismo**;
  si lo hicieran, la correlación sería mucho más alta. Es una asociación
  descriptiva, no una relación causal, y además ambos indicadores comparten
  causas de fondo.
* La dispersión crece con el MPI: en valores bajos de MPI las tasas nacionales se
  abren desde 0 % hasta más de 50 %. Honduras (MPI 0.051 y 60.1 %), Eswatini
  (0.033 y 58.9 %), Santo Tomé y Príncipe (0.048 y 55.5 %) y Belice (0.017 y
  52.0 %) tienen poca privación multidimensional pero mucha pobreza medida por
  ingreso. Una explicación
  plausible, que **estos datos no permiten confirmar**, es que las líneas
  nacionales de países de ingreso medio son más exigentes; la fuente advierte
  justamente que no son comparables entre países.
* Al restringir a los países cuyas dos mediciones están a 2 años o menos de
  distancia la correlación se mantiene en el mismo orden, así que el desfase
  temporal no explica la asociación.

# 3. Entregable escrito

## 3.1 Descripción del dataset

Dos datasets de Our World in Data. **MPI**: 109 x 5, una fila por país con el
Índice de Pobreza Multidimensional (0-1) de su año de encuesta más reciente, más
código ISO, año y región OWID. **Líneas nacionales**: 1,172 x 4, panel país-año
con el porcentaje bajo la línea de pobreza de cada país, 160 países entre 1985 y
2025. Ambos tienen dos identificadores, un año entero y una numérica continua;
solo MPI trae una categórica (`region`, 6 niveles). Ninguno trae fecha completa:
la granularidad mínima es el año.

## 3.2 Calidad y características de los datos

Integridad alta: **ningún nulo, ninguna cadena vacía y ninguna fila duplicada**,
con llaves únicas (`codigo` en MPI, `codigo + anio` en el panel). El MPI tiene
mediana 0.039 contra media 0.118, diferencia que anticipa el sesgo a la derecha;
la tasa nacional, mediana 20.6 % y rango de 0 % a 82.3 %.

Los problemas son de **comparabilidad, no de integridad**: los años del MPI van
de 2013 a 2023, así que comparar países es comparar años distintos; la fuente
advierte que las líneas nacionales no son comparables entre países; y 39 de 160
países tienen una sola observación. La regla 1.5 x IQR no marca atípicos en el
MPI, y los 57 valores altos del porcentaje son países reales. **No se eliminó ni
modificó ninguna observación**: el único cambio fue renombrar columnas.

## 3.3 Análisis exploratorio

Las tres gráficas y sus hallazgos están en la sección 2. En síntesis: el MPI se
concentra en valores bajos con una cola larga hasta 0.517; África tiene la
mediana más alta pero también la mayor dispersión interna; y los siete países
con series largas redujeron todos su tasa nacional, aunque con estancamientos
intermedios.

## 3.4 Observaciones iniciales

La limitación principal no es de calidad sino de **diseño**: el MPI es una foto
de años distintos por país y las tasas nacionales no son comparables entre sí.
El patrón más marcado es la concentración regional; lo más inesperado, la
heterogeneidad dentro de África, que cubre casi todo el rango del índice ella
sola. Todo es descriptivo: ninguna gráfica permite afirmar causalidad y no se
calculó ninguna medida de asociación.

# 4. Posibles líneas de análisis posteriores

Todas surgen de lo observado en este EDA:

1. **Cruzar los dos datasets.** Unirlos por código de país permitiría ver si los
   países con más privación multidimensional son también los que tienen más
   población bajo su línea de pobreza monetaria. Hay que resolver antes que cada
   dataset usa años distintos para el mismo país.
2. **Descomponer el MPI.** La fuente documenta que el MPI es el producto de
   incidencia x intensidad y que se descompone en 10 indicadores. Traer esas
   series permitiría ver si dos países con el mismo MPI son pobres por las
   mismas razones.
3. **Usar la versión *harmonized over time* del MPI**, que la documentación
   menciona como dataset separado, para resolver el problema de que aquí cada
   país tiene un año distinto y poder analizar tendencias.
4. **Analizar velocidad de reducción**, no solo nivel: con los países que tienen
   muchas observaciones se puede estimar la caída en puntos porcentuales por año
   y ver quién reduce pobreza más rápido dentro de su propia definición nacional.
   Los 39 países con una sola observación quedan fuera de este análisis.
5. **Explorar la dispersión dentro de África**, que es la región más heterogénea
   del dataset, en lugar de tratarla como un solo grupo.
6. **Cruzar con una variable de contexto** (por ejemplo PIB per cápita o
   población de OWID) para ponderar por población y ver cuánta gente, y no
   cuántos países, está detrás de cada valor.

#Fuentes:

Alkire et al. (2025) - The Global Multidimensional Poverty Index (MPI) 2025 - with minor processing by Our World in Data. “Multidimensional Poverty Index (MPI) - Most recent year” [dataset]. Alkire et al., “Global Multidimensional Poverty Index (MPI) 2025” [original data]. Retrieved September 20, 2026 from <https://archive.ourworldindata.org/20260909-232403/grapher/multidimensional-poverty-index-mpi.html> (archived on September 9, 2026).
World Bank Poverty and Inequality Platform (2026) – with major processing by Our World in Data. “Share of population living in extreme poverty – World Bank” [dataset]. World Bank Poverty and Inequality Platform, “World Bank Poverty and Inequality Platform (PIP) 20260324_2021, 20260324_2017” [original data]. Retrieved September 20, 2026 from https://archive.ourworldindata.org/20260910-004756/grapher/share-of-population-in-extreme-poverty.html (archived on September 10, 2026).