---
title: "Análisis Exploratorio"
author: "cris"
date: "2026-09-20"
output: pdf_document
---

# Carga inicial de los datos

Los datos se leen directo de Our World in Data, así que el repositorio es
autocontenido: no depende de rutas locales ni de subir los CSV.

```{r}
mdp_df <- read.csv("https://ourworldindata.org/grapher/multidimensional-poverty-index-mpi.csv?v=1&csvType=full&useColumnShortNames=false")
p_df <- read.csv("https://ourworldindata.org/grapher/share-of-population-in-extreme-poverty.csv?v=1&csvType=full&useColumnShortNames=false")
```

Primero importamos las librerías necesarias.

```{r}
library(ggplot2)
library(dplyr)
library(patchwork)
```

# Primera visualización

Empezamos analizando el dataframe de pobreza multidimensional.

```{r}
head(mdp_df, 3)
summary(mdp_df)
```

Ahora el de pobreza extrema.

```{r}
head(p_df, 3)
summary(p_df)
```

# Nota: funciones nuevas

Casi todo usa funciones que ya aparecen en los archivos previos del curso:
`read.csv`, `str`, `dim`, `names`, `summary`, `head`, `c`, `sum`, `mean`, `min`,
`max`, `round`, `factor`, `data.frame`, `row.names`, `paste0`, `cor`, `group_by`,
`summarise`, `mutate`, `count`, `n`, `fct_reorder`, `%>%` y las de `ggplot2`.

Hicieron falta **seis funciones nuevas**, cuatro de ellas exigidas por nombre en
el propio análisis:

| Función | Por qué no se puede evitar |
|---|---|
| `is.na` | Contar nulos. Aquí es central: el 95 % de la columna de pobreza son `NA`. |
| `duplicated` | Contar filas y llaves duplicadas. |
| `median` | La mediana se pide explícitamente; `summary` no sirve para calcularla por región. |
| `sd` | La desviación estándar se pide explícitamente y `summary` no la da. |
| `filter` (dplyr) | Separar países de agregados y mostrar en código de dónde sale cada país citado. |
| `inner_join` (dplyr) | Pegar el catálogo de regiones y cruzar los dos datasets. |

Se evitaron a propósito: `table` y `unique` se sustituyeron por `count`; `nrow` y
`length` por `dim`; `class` por `str`; `quantile` e `IQR` por los cuartiles que ya
imprime `summary`; `ifelse` por `factor`; y `select`, `distinct` y `rename` se
evitaron armando el catálogo de regiones con `count` y `data.frame`.

**Nota sobre `plyr` y `dplyr`:** ambos exportan `count`, `mutate`, `summarise`,
`arrange` y `rename`. Si `plyr` queda por encima de `dplyr` en la ruta de
búsqueda, `count(x, region)` se resuelve a `plyr::count` y falla con "objeto
'region' no encontrado". Por eso no se carga `plyr` y todas las llamadas llevan
el prefijo `dplyr::`, que hace que el código corra aunque `plyr` siga cargado de
antes en la sesión. `::` es un operador, no una función.

```{r setup-eda, message=FALSE, warning=FALSE}
knitr::opts_chunk$set(echo = TRUE, message = FALSE, warning = FALSE,
                      fig.width = 6.5, fig.height = 2.8, fig.align = "center",
                      dpi = 200)

library(ggplot2)
library(dplyr)
library(forcats)

azul <- "#2a78d6"
gris <- "#52514e"
```

# 1. Exploración y calidad de los datos

## 1.1 Renombrado de columnas

```{r}
mpi <- mdp_df
ext <- p_df

names(mpi) <- c("pais", "codigo", "anio", "mpi", "region")
# La sexta columna se llama region_raw porque viene casi siempre vacía:
# OWID la rellena en las filas de población, no en las de pobreza.
names(ext) <- c("pais", "codigo", "anio", "pobreza", "poblacion", "region_raw")

names(mpi)
names(ext)
```

## 1.2 Tamaño y tipos de variable

```{r}
dim(mpi)
str(mpi)

dim(ext)
str(ext)
```

| Dataset | Variable | Clasificación |
|---|---|---|
| MPI | `pais`, `codigo` | Identificadores (nombre y código ISO) |
| MPI | `anio` | Temporal (año entero) |
| MPI | `mpi` | Numérica continua, escala 0-1 |
| MPI | `region` | Categórica nominal (6 regiones OWID) |
| Pobreza extrema | `pais`, `codigo` | Identificadores |
| Pobreza extrema | `anio` | Temporal (año entero, admite valores negativos) |
| Pobreza extrema | `pobreza` | Numérica continua, % bajo 3 USD/día (precios 2021) |
| Pobreza extrema | `poblacion` | Numérica discreta (personas) |
| Pobreza extrema | `region_raw` | Categórica nominal, casi siempre vacía |

El segundo dataset es un **archivo mixto**: junta la serie de pobreza extrema con
una serie histórica de población que llega hasta el año 10000 a.C. Eso explica su
tamaño y casi todos sus `NA`.

## 1.3 Valores nulos

```{r}
nulos_ext <- data.frame(
  variable = names(ext),
  nulos = c(sum(is.na(ext$pais)),      sum(is.na(ext$codigo)),
            sum(is.na(ext$anio)),      sum(is.na(ext$pobreza)),
            sum(is.na(ext$poblacion)), sum(is.na(ext$region_raw))),
  vacios = c(sum(ext$pais == ""),      sum(ext$codigo == ""),
             sum(ext$anio == ""),      sum(ext$pobreza == ""),
             sum(ext$poblacion == ""), sum(ext$region_raw == ""))
)
nulos_ext$pct_nulos <- round(100 * nulos_ext$nulos / dim(ext)[1], 2)
nulos_ext

# El MPI no tiene ningún nulo.
data.frame(variable = names(mpi),
           nulos = c(sum(is.na(mpi$pais)), sum(is.na(mpi$codigo)),
                     sum(is.na(mpi$anio)), sum(is.na(mpi$mpi)),
                     sum(is.na(mpi$region))))
```

El 95 % de `pobreza` son nulos, pero **no es un defecto de los datos**: son las
filas donde solo hay población. Se comprueba directamente:

```{r}
# ¿Las filas sin pobreza sí traen población?
dim(ext %>% dplyr::filter(is.na(pobreza), !is.na(poblacion)))[1]

# Filas que sí traen dato de pobreza.
dim(ext %>% dplyr::filter(!is.na(pobreza)))[1]

# Años negativos: la serie de población llega al 10000 a.C.
dim(ext %>% dplyr::filter(anio < 0))[1]
min(ext$anio)
max(ext$anio)
```

## 1.4 Duplicados

```{r}
data.frame(
  dataset          = c("MPI", "Pobreza extrema"),
  llave            = c("codigo", "pais + anio"),
  filas_duplicadas = c(sum(duplicated(mpi)), sum(duplicated(ext))),
  llave_duplicada  = c(sum(duplicated(mpi$codigo)),
                       sum(duplicated(ext[, c("pais", "anio")])))
)
```

Ninguno de los dos tiene filas ni llaves duplicadas.

## 1.5 Variables categóricas y agregados

El dataset de pobreza extrema **mezcla países con agregados**: totales
mundiales, regiones del Banco Mundial y desgloses urbano/rural. Hay que
separarlos antes de cualquier análisis por país.

```{r}
# Entidades sin código ISO: son agregados y desgloses, no países.
sin_codigo <- ext %>% dplyr::filter(!is.na(pobreza), codigo == "")
head(dplyr::count(sin_codigo, pais), 12)

# El total mundial tiene su propio código interno.
head(ext %>% dplyr::filter(codigo == "OWID_WRL", !is.na(pobreza)), 3)
```

**Catálogo de regiones.** `region_raw` viene vacía en casi todas las filas de
pobreza, así que se arma un catálogo país-región con las filas que sí la traen y
se pega después. `count` sobre dos columnas devuelve las combinaciones únicas,
que es justo lo que se necesita.

```{r}
con_region <- ext %>% dplyr::filter(region_raw != "", codigo != "")
catalogo   <- dplyr::count(con_region, codigo, region_raw)
catalogo   <- data.frame(codigo = catalogo$codigo, region = catalogo$region_raw)

dim(catalogo)
sum(duplicated(catalogo$codigo))   # debe ser 0: un país, una región
dplyr::count(catalogo, region)
```

**Decisión de limpieza (justificada).** Para el análisis por país se filtran las
filas con dato de pobreza, se excluyen las entidades sin código ISO y el total
mundial, y se pega la región. El `inner_join` con el catálogo funciona además
como segundo filtro: los agregados del Banco Mundial no están en él y quedan
fuera solos.

```{r}
paises <- ext %>%
  dplyr::filter(!is.na(pobreza), codigo != "", codigo != "OWID_WRL")
dim(paises)[1]

paises <- dplyr::inner_join(paises, catalogo, by = "codigo")
dim(paises)[1]

paste0("Países: ", dim(dplyr::count(paises, codigo))[1],
       " | años: ", min(paises$anio), "-", max(paises$anio))
```

## 1.6 Estadísticas descriptivas

Para comparar países se toma **la observación más reciente de cada uno**, porque
el panel es muy desigual.

```{r}
ultimo <- paises %>%
  dplyr::group_by(codigo) %>%
  dplyr::filter(anio == max(anio)) %>%
  dplyr::ungroup()

summary(ultimo$pobreza)
paste0("Desviación estándar: ", round(sd(ultimo$pobreza), 2))

summary(mpi$mpi)
paste0("Desviación estándar del MPI: ", round(sd(mpi$mpi), 4))
```

Para los atípicos se usa la regla 1.5 x IQR, con los cuartiles que ya da
`summary` (posición 2 es Q1 y posición 5 es Q3; `summary` solo redondea al
imprimir, los valores guardados son exactos).

```{r}
res <- summary(ultimo$pobreza)
# as.numeric quita el nombre ("1st Qu."), que si no choca con los nombres de
# fila del data.frame de abajo.
q1  <- as.numeric(res[2])
q3  <- as.numeric(res[5])
inf <- q1 - 1.5 * (q3 - q1)
sup <- q3 + 1.5 * (q3 - q1)

data.frame(lim_inf = round(inf, 2), lim_sup = round(sup, 2),
           n_bajos = sum(ultimo$pobreza < inf),
           n_altos = sum(ultimo$pobreza > sup),
           row.names = NULL)
```

## 1.7 Problemas de calidad detectados

```{r}
# 1) El "último dato" de cada país es de años muy distintos.
summary(ultimo$anio)
dim(ultimo %>% dplyr::filter(anio < 2015))[1]

# 2) Cobertura desigual del panel.
obs_por_pais <- dplyr::count(paises, pais)
summary(obs_por_pais$n)
dim(obs_por_pais %>% dplyr::filter(n == 1))[1]

# 3) Hay años futuros: son proyecciones, no observaciones.
dplyr::count(paises %>% dplyr::filter(anio > 2023), anio)

# 4) Países que reportan exactamente 0 %.
dim(ultimo %>% dplyr::filter(pobreza == 0))[1]
head(ultimo %>% dplyr::filter(pobreza == 0), 9)
```

Problemas identificados, **sin corregir ninguno más allá de lo ya justificado**:

1. **Archivo mixto.** El dataset junta dos series de granularidad muy distinta
   (pobreza y población histórica). El 95 % de `NA` en `pobreza` es consecuencia
   de eso, no un problema de calidad.
2. **Agregados mezclados con países.** "World", las regiones del Banco Mundial y
   los desgloses urbano/rural comparten tabla con los países. Sumar o promediar
   sin filtrarlos daría resultados dobles.
3. **Años negativos.** La serie de población llega al 10000 a.C. Cualquier
   gráfica temporal sin filtrar sería ilegible.
4. **El "último dato" no es del mismo año.** Va de 1992 a 2025, y 20 países
   tienen su dato más reciente antes de 2015. Comparar países es comparar años
   distintos.
5. **Cobertura muy desigual.** La mediana es de 9 observaciones por país, pero
   hay países con una sola.
6. **Años futuros.** Hay datos hasta 2026, que son proyecciones y no
   observaciones. Conviene marcarlos si se usan.
7. **Región casi siempre vacía**, lo que obliga a construir el catálogo aparte.

A diferencia del dataset de líneas nacionales, **este indicador sí es comparable
entre países**: todos se miden contra la misma línea internacional de 3 USD al
día a precios de 2021, ajustada por inflación y por diferencias en el costo de
vida. Eso levanta la principal limitación que tenía el análisis anterior.

# 2. Primer análisis exploratorio

## Gráfica 1: distribución de la pobreza extrema

Histograma: `pobreza` es la variable numérica continua central del dataset.

```{r}
ggplot(ultimo, aes(x = pobreza)) +
  geom_histogram(binwidth = 5, fill = azul, color = "white") +
  labs(title = "La mayoría de los países tiene pobreza extrema baja",
       subtitle = paste0(dim(ultimo)[1], " países; dato más reciente de cada uno"),
       x = "% de la población bajo 3 USD/día", y = "Número de países",
       caption = "Fuente: Banco Mundial PIP, procesado por Our World in Data") +
  theme_minimal() +
  theme(plot.title = element_text(face = "bold"),
        panel.grid.minor = element_blank())
```

```{r}
round(median(ultimo$pobreza), 2)
round(mean(ultimo$pobreza), 2)

# ¿Qué países están en los extremos?
ultimo %>% dplyr::filter(pobreza == max(pobreza))
dim(ultimo %>% dplyr::filter(pobreza < 1))[1]
```

**Qué muestra.** Cuántos países caen en cada rango de pobreza extrema.

**Hallazgos.**

* Distribución muy sesgada a la derecha: mediana 2.49 % contra media 13.78 %. La
  mitad de los países tiene menos de 2.5 % de su población bajo la línea.
* El máximo es la República Democrática del Congo (85.3 %). La regla 1.5 x IQR
  marca 13 países atípicos altos, todos casos reales, no errores.

## Gráfica 2: pobreza extrema por región

Boxplot: cruza la categórica (`region`) con la numérica (`pobreza`), y muestra a
la vez nivel y dispersión.

```{r, fig.height=3.0}
regiones_es <- c("Africa" = "África", "Asia" = "Asia", "Europe" = "Europa",
                 "North America" = "Norteamérica", "Oceania" = "Oceanía",
                 "South America" = "Sudamérica")
conteo_region <- dplyr::count(ultimo, region)

ggplot(ultimo, aes(x = fct_reorder(region, pobreza, .fun = median), y = pobreza)) +
  geom_boxplot(fill = "#cde2fb", color = gris, outlier.shape = NA) +
  geom_point(position = position_jitter(width = 0.15, height = 0, seed = 1),
             color = azul, alpha = 0.6, size = 1.6) +
  geom_text(data = conteo_region,
            aes(x = region, y = 92, label = paste0("n = ", n)),
            color = gris, size = 3, hjust = 1) +
  scale_x_discrete(labels = regiones_es) +
  coord_flip() +
  labs(title = "África concentra casi toda la pobreza extrema",
       subtitle = "Cada punto es un país; dato más reciente disponible",
       x = NULL, y = "% de la población bajo 3 USD/día",
       caption = "Fuente: Banco Mundial PIP, procesado por Our World in Data") +
  theme_minimal() +
  theme(plot.title = element_text(face = "bold"),
        panel.grid.major.y = element_blank())
```

```{r}
ultimo %>%
  dplyr::group_by(region) %>%
  dplyr::summarise(paises   = dplyr::n(),
                   mediana  = round(median(pobreza), 2),
                   media    = round(mean(pobreza), 2),
                   minimo   = round(min(pobreza), 2),
                   maximo   = round(max(pobreza), 2),
                   desv_est = round(sd(pobreza), 2))

# Extremos dentro de África.
africa <- ultimo %>% dplyr::filter(region == "Africa")
africa %>% dplyr::filter(pobreza == min(pobreza) | pobreza == max(pobreza))
```

**Qué muestra.** Nivel y dispersión de la pobreza extrema en cada región.

**Hallazgos.**

* La mediana de África (36.1 %) es más de 100 veces la de Europa (0.34 %) y unas
  17 veces la de Asia (2.07 %). Es una diferencia descriptiva, no causal.
* África es también la más dispersa (desv. est. 24.2), con países que van de
  cerca de 0 % a 85.3 %. No es un bloque homogéneo.

## Gráfica 3: evolución mundial de la pobreza extrema

El dataset trae la entidad agregada `World`, que da la serie mundial completa.
Se usa aquí de forma deliberada, separada del análisis por país.

```{r, fig.height=2.8}
mundo <- ext %>% dplyr::filter(pais == "World", !is.na(pobreza))

ggplot(mundo, aes(x = anio, y = pobreza)) +
  geom_line(color = azul, linewidth = 0.8) +
  geom_point(color = azul, size = 1.1) +
  labs(title = "La pobreza extrema mundial se redujo a menos de una cuarta parte",
       subtitle = "Porcentaje de la población mundial bajo 3 USD/día",
       x = "Año", y = "% de la población mundial",
       caption = "Los valores posteriores a 2023 son proyecciones.\nFuente: Banco Mundial PIP, procesado por Our World in Data") +
  theme_minimal() +
  theme(plot.title = element_text(face = "bold"),
        panel.grid.minor = element_blank())
```

```{r}
paste0("Rango de la serie mundial: ", min(mundo$anio), "-", max(mundo$anio))
mundo %>% dplyr::filter(anio == min(anio) | anio == 2023 | anio == max(anio))
```

**Qué muestra.** Cómo cambió el porcentaje de población mundial en pobreza
extrema entre 1990 y 2026.

**Hallazgos.**

* Cae de 43.4 % en 1990 a 10.0 % en 2026, unos 33 puntos porcentuales.
* La caída se aplana claramente en la última década, y los últimos tres puntos
  son proyecciones, no observaciones.

## Gráfica 4: MPI y pobreza extrema

> Esta sección no forma parte del entregable de dos cuartillas. Se conserva
> porque el cruce entre los dos datasets se usará en la siguiente etapa.

```{r}
comparacion <- dplyr::inner_join(mpi, ultimo, by = "codigo",
                                 suffix = c("_mpi", "_pob"))
comparacion$dif_anios <- comparacion$anio_pob - comparacion$anio_mpi
comparacion$grupo <- factor(comparacion$region_mpi == "Africa",
                            labels = c("Resto del mundo", "África"))

paste0("Países en común: ", dim(comparacion)[1])
summary(comparacion$dif_anios)
```

```{r, fig.height=3.0}
ggplot(comparacion, aes(x = mpi, y = pobreza, color = grupo)) +
  geom_smooth(method = "lm", se = FALSE, color = gris, linewidth = 0.6) +
  geom_point(size = 2, alpha = 0.85) +
  labs(title = "Los dos indicadores de pobreza se alinean bien",
       subtitle = paste0("n = ", dim(comparacion)[1], "; Pearson = ",
                         round(cor(comparacion$mpi, comparacion$pobreza), 2)),
       x = "Índice de Pobreza Multidimensional (0 a 1)",
       y = "% bajo 3 USD/día", color = NULL,
       caption = "La recta es un ajuste lineal descriptivo, no un modelo causal.") +
  theme_minimal() +
  theme(plot.title = element_text(face = "bold"), legend.position = "top",
        panel.grid.minor = element_blank())
```

```{r}
paste0("Pearson: ", round(cor(comparacion$mpi, comparacion$pobreza), 3),
       " | Spearman: ",
       round(cor(comparacion$mpi, comparacion$pobreza, method = "spearman"), 3))

cercanos <- comparacion %>% dplyr::filter(dif_anios <= 2, dif_anios >= -2)
paste0("Pearson con desfase de 2 años o menos (n = ", dim(cercanos)[1], "): ",
       round(cor(cercanos$mpi, cercanos$pobreza), 3))
```

Con el indicador comparable entre países la asociación es bastante más fuerte
que con las líneas nacionales (Pearson 0.63 en aquel caso). Sigue siendo una
asociación descriptiva, no causal.

# 3. Entregable escrito

## 3.1 Descripción del dataset

Dos datasets de Our World in Data. **MPI** (Alkire et al., 2025): 109 x 5, una
fila por país con el Índice de Pobreza Multidimensional (0-1) de su año de
encuesta más reciente, más código ISO, año y región. **Pobreza extrema** (Banco
Mundial PIP): 59,371 x 6, con el porcentaje de población bajo la línea
internacional de 3 USD al día a precios de 2021, más una serie histórica de
población y la región. Entre ambos hay identificadores, una variable temporal
entera, tres numéricas continuas y una categórica nominal (región, 6 niveles).

## 3.2 Calidad y características de los datos

Ninguno tiene filas ni llaves duplicadas, y el MPI no tiene un solo nulo. El
segundo dataset sí: el 95 % de la columna de pobreza son `NA`, pero se verificó
que corresponden a filas donde solo hay población, porque el archivo mezcla la
serie de pobreza con una serie demográfica que llega al 10000 a.C. Tras
quedarse con las filas que sí traen pobreza, excluir agregados y desgloses
urbano/rural, y pegar el catálogo de regiones, quedan 171 países.

Los problemas restantes son de comparabilidad temporal: el dato más reciente de
cada país va de 1992 a 2025 y 20 países lo tienen antes de 2015; la cobertura es
desigual (mediana de 9 observaciones por país); y hay valores hasta 2026 que son
proyecciones. A diferencia de las líneas nacionales de pobreza, **este indicador
sí es comparable entre países**, lo que levanta la limitación principal del
análisis anterior. No se eliminó ninguna observación fuera de la separación entre
países y agregados, que queda justificada arriba.

## 3.3 Análisis exploratorio

**Distribución.** Muy sesgada a la derecha: mediana 2.49 % contra media 13.78 %,
con la mitad de los países debajo de 2.5 % y un máximo de 85.3 % en la República
Democrática del Congo.

**Por región.** África concentra casi toda la pobreza extrema: mediana 36.1 %,
más de 100 veces la de Europa (0.34 %). Pero es a la vez la región más dispersa
(desv. est. 24.2), con países que van de casi 0 % a 85.3 %.

**Evolución mundial.** La pobreza extrema global cayó de 43.4 % en 1990 a 10.0 %
proyectado para 2026, unos 33 puntos porcentuales, con un aplanamiento claro en
la última década.

## 3.4 Observaciones iniciales

El reto principal de estos datos no es la calidad sino la **estructura**: el
archivo mezcla dos series distintas y agregados con países, así que la separación
previa es imprescindible y condiciona todo lo demás. El patrón más marcado es la
concentración regional; lo más inesperado, la dispersión interna de África, que
sola cubre casi todo el rango del indicador. Todo es descriptivo: ninguna gráfica
permite afirmar causalidad.

# 4. Posibles líneas de análisis posteriores

1. **Ponderar por población.** El dataset trae la columna `poblacion`, así que se
   puede pasar de "cuántos países" a "cuánta gente", que es la pregunta de fondo.
2. **Caracterizar la dispersión dentro de África**, en lugar de tratarla como un
   grupo homogéneo.
3. **Analizar velocidad de reducción** y no solo nivel, usando los países con
   series largas.
4. **Profundizar el cruce MPI / pobreza extrema**, que ya da una asociación
   fuerte, para ver qué países se salen del patrón y por qué.
5. **Separar observaciones de proyecciones** a partir de 2024 antes de cualquier
   conclusión sobre años recientes.

# Fuentes

Alkire et al. (2025) - The Global Multidimensional Poverty Index (MPI) 2025 -
with minor processing by Our World in Data. "Multidimensional Poverty Index
(MPI) - Most recent year" [dataset]. Retrieved September 20, 2026 from
<https://archive.ourworldindata.org/20260909-232403/grapher/multidimensional-poverty-index-mpi.html>
(archived on September 9, 2026).

World Bank Poverty and Inequality Platform (2026) - with major processing by
Our World in Data. "Share of population living in extreme poverty - World Bank"
[dataset]. World Bank Poverty and Inequality Platform, "World Bank Poverty and
Inequality Platform (PIP) 20260324_2021, 20260324_2017" [original data].
Retrieved September 20, 2026 from
<https://archive.ourworldindata.org/20260910-004756/grapher/share-of-population-in-extreme-poverty.html>
(archived on September 10, 2026).
