---
title: "Análisis exploratorio: pobreza extrema y pobreza multidimensional"
author: "cris"
date: "2026-09-20"
output: pdf_document
---

```{r setup, include=FALSE}
# Todo el código queda oculto: este documento es el entregable. El análisis
# completo, con el código y sus salidas, está en AnalisisExploratorio.Rmd
knitr::opts_chunk$set(echo = FALSE, message = FALSE, warning = FALSE,
                      fig.width = 6.5, fig.height = 2.7, fig.align = "center",
                      dpi = 200)

library(ggplot2)
library(dplyr)
library(forcats)

# Se leen de Our World in Data para que el repositorio sea autocontenido.
mpi <- read.csv("https://ourworldindata.org/grapher/multidimensional-poverty-index-mpi.csv?v=1&csvType=full&useColumnShortNames=false")
ext <- read.csv("https://ourworldindata.org/grapher/share-of-population-in-extreme-poverty.csv?v=1&csvType=full&useColumnShortNames=false")

names(mpi) <- c("pais", "codigo", "anio", "mpi", "region")
names(ext) <- c("pais", "codigo", "anio", "pobreza", "poblacion", "region_raw")

# Catálogo país-región: OWID llena la región en las filas de población, no en
# las de pobreza, así que se arma aparte y se pega.
con_region <- ext %>% dplyr::filter(region_raw != "", codigo != "")
catalogo   <- dplyr::count(con_region, codigo, region_raw)
catalogo   <- data.frame(codigo = catalogo$codigo, region = catalogo$region_raw)

# Países reales: con dato de pobreza, con código ISO y sin el total mundial.
paises <- ext %>%
  dplyr::filter(!is.na(pobreza), codigo != "", codigo != "OWID_WRL")
paises <- dplyr::inner_join(paises, catalogo, by = "codigo")

# Para comparar países se toma la observación más reciente de cada uno.
ultimo <- paises %>%
  dplyr::group_by(codigo) %>%
  dplyr::filter(anio == max(anio)) %>%
  dplyr::ungroup()

mundo <- ext %>% dplyr::filter(pais == "World", !is.na(pobreza))

azul <- "#2a78d6"
gris <- "#52514e"
```

## 1. Los datos

Dos datasets de Our World in Data, leídos directo de la fuente.

**Pobreza extrema** (Banco Mundial PIP): `r dim(ext)[1]` x `r dim(ext)[2]`.
Porcentaje de población bajo la línea internacional de **3 USD al día a precios
de 2021**, ajustada por inflación y costo de vida. Trae además población
histórica y región OWID.

**MPI** (Alkire et al., 2025): `r dim(mpi)[1]` x `r dim(mpi)[2]`. Una fila por
país con el Índice de Pobreza Multidimensional, que combina privaciones en
salud, educación y condiciones de vida en escala 0 a 1.

Entre ambos: dos identificadores, una temporal entera, tres numéricas continuas
y una categórica nominal (región, 6 niveles).

## 2. Calidad de los datos

Ninguno de los dos tiene filas ni llaves duplicadas, y el MPI no tiene un solo
valor nulo. El de pobreza extrema sí: **el 95 % de la columna de pobreza son
`NA`**. No es un defecto, es estructura: el archivo mezcla la serie de pobreza
(1963-2026) con una serie demográfica que llega al **año 10000 a.C.**, y en esas
filas antiguas solo hay población.

Además **mezcla países con agregados**: el total mundial, las regiones del Banco
Mundial y desgloses urbano/rural como "China (rural)". Hubo que quedarse con las
filas con pobreza, excluir las entidades sin código ISO y el total mundial, y
pegar un catálogo de regiones armado aparte. Quedan **`r dim(ultimo)[1]`
países**; esa separación es la única transformación aplicada.

Los problemas que persisten son de comparabilidad temporal:

* El dato más reciente de cada país va de `r min(ultimo$anio)` a
  `r max(ultimo$anio)`, y `r dim(ultimo %>% dplyr::filter(anio < 2015))[1]`
  países lo tienen antes de 2015. Comparar países es comparar años distintos.
* La cobertura es desigual: mediana de 9 observaciones por país, con algunos de
  una sola.
* Hay valores hasta 2026 que son **proyecciones**, no observaciones.

A diferencia de las líneas de pobreza nacionales, este indicador **sí es
comparable entre países**: todos se miden contra la misma línea internacional.

## 3. Hallazgos

### África concentra casi toda la pobreza extrema, pero no es un bloque

```{r, fig.height=2.9}
regiones_es <- c("Africa" = "África", "Asia" = "Asia", "Europe" = "Europa",
                 "North America" = "Norteamérica", "Oceania" = "Oceanía",
                 "South America" = "Sudamérica")
conteo_region <- dplyr::count(ultimo, region)

ggplot(ultimo, aes(x = fct_reorder(region, pobreza, .fun = median), y = pobreza)) +
  geom_boxplot(fill = "#cde2fb", color = gris, outlier.shape = NA) +
  geom_point(position = position_jitter(width = 0.15, height = 0, seed = 1),
             color = azul, alpha = 0.6, size = 1.6) +
  geom_text(data = conteo_region,
            aes(x = region, y = 92, label = paste0("n = ", n)),
            color = gris, size = 3, hjust = 1) +
  scale_x_discrete(labels = regiones_es) +
  coord_flip() +
  labs(title = "África concentra casi toda la pobreza extrema",
       subtitle = "Cada punto es un país; dato más reciente disponible",
       x = NULL, y = "% de la población bajo 3 USD/día",
       caption = "Fuente: Banco Mundial PIP, procesado por Our World in Data") +
  theme_minimal() +
  theme(plot.title = element_text(face = "bold"),
        panel.grid.major.y = element_blank())
```

La distribución está muy sesgada a la derecha: mediana
`r round(median(ultimo$pobreza), 2)` % contra media
`r round(mean(ultimo$pobreza), 2)` %, con la mitad de los países debajo de 2.5 %
y una cola que llega a 85.3 % (República Democrática del Congo).

El contraste regional es enorme: la mediana de África (36.1 %) es más de **100
veces** la de Europa (0.34 %). Pero lo más interesante no es ese contraste sino
la **dispersión interna**: África es también la región más dispersa (desv. est.
24.2), con países de casi 0 % a 85.3 %, así que tratarla como bloque homogéneo
sería un error de lectura.

### La pobreza extrema mundial cayó, pero el avance se aplanó

```{r, fig.height=2.7}
ggplot(mundo, aes(x = anio, y = pobreza)) +
  geom_line(color = azul, linewidth = 0.8) +
  geom_point(color = azul, size = 1.1) +
  labs(title = "De 43 % a 10 % en poco más de tres décadas",
       subtitle = "Porcentaje de la población mundial bajo 3 USD/día",
       x = "Año", y = "% de la población mundial",
       caption = "Los valores posteriores a 2023 son proyecciones.\nFuente: Banco Mundial PIP, procesado por Our World in Data") +
  theme_minimal() +
  theme(plot.title = element_text(face = "bold"),
        panel.grid.minor = element_blank())
```

La serie va de `r min(mundo$anio)` a `r max(mundo$anio)` y cae de
`r round(mundo$pobreza[mundo$anio == 1990], 1)` % a
`r round(mundo$pobreza[mundo$anio == 2026], 1)` %, unos 33 puntos porcentuales:
la pobreza extrema global se redujo a menos de una cuarta parte.

Pero la curva no es uniforme. El descenso es pronunciado entre 1990 y 2015 y se
**aplana claramente en la última década**; además, los últimos tres puntos son
proyecciones.

## 4. Observaciones iniciales

El reto principal de estos datos no es la calidad sino la **estructura**: un solo
archivo mezcla dos series de granularidad muy distinta y agregados con países, así
que la separación previa es imprescindible. El patrón más marcado es la
concentración geográfica; lo más inesperado, que la región con mayor pobreza sea
también la más heterogénea. Todo es descriptivo: ninguna gráfica permite afirmar
causalidad.

**Líneas que abre este análisis:**

1. **Ponderar por población**, usando la columna que ya trae el dataset, para
   pasar de "cuántos países" a "cuánta gente".
2. **Explorar la dispersión dentro de África** en vez de tratarla como un grupo.
3. **Cruzar con el MPI**, que mide privaciones no monetarias, para ver qué países
   se salen del patrón.
4. **Separar observaciones de proyecciones** a partir de 2024 antes de concluir
   nada sobre años recientes.

## Fuentes

World Bank Poverty and Inequality Platform, *Share of population living in
extreme poverty*; Alkire et al. (2025), *Global MPI 2025*. Ambos procesados por
Our World in Data. Código y análisis completo en `AnalisisExploratorio.Rmd`.
