---
title: "Proyecto Final - Segunda Entrega: EDA"
subtitle: "Pobreza extrema y pobreza multidimensional"
author: "cris"
date: "2026-09-20"
output: pdf_document
---
# Proyecto Final – Segunda Entrega

Visualización de Información
24 de agosto de 2026
Alcántara Zepeda Job                                                                                                                                      
Velazquez Velazquez Sofia                                                                                                                     
Gorostieta Jurado Ricardo André                                                                                                            
Góngora Sánchez Castellanos Cristopher 


```{r setup, include=FALSE}
# El codigo queda oculto: este documento es el entregable. El analisis completo
# con su codigo y salidas esta en AnalisisExploratorio.Rmd
knitr::opts_chunk$set(echo = FALSE, message = FALSE, warning = FALSE,
                      fig.width = 6.5, fig.height = 2.7, fig.align = "center",
                      dpi = 200)

library(ggplot2)
library(dplyr)
library(forcats)

mpi <- read.csv("https://ourworldindata.org/grapher/multidimensional-poverty-index-mpi.csv?v=1&csvType=full&useColumnShortNames=false")
ext <- read.csv("https://ourworldindata.org/grapher/share-of-population-in-extreme-poverty.csv?v=1&csvType=full&useColumnShortNames=false")

names(mpi) <- c("pais", "codigo", "anio", "mpi", "region")
names(ext) <- c("pais", "codigo", "anio", "pobreza", "poblacion", "region_raw")

# Catalogo pais-region: OWID llena la region en las filas de poblacion, no en
# las de pobreza, asi que se arma aparte y se pega.
con_region <- ext %>% dplyr::filter(region_raw != "", codigo != "")
catalogo   <- dplyr::count(con_region, codigo, region_raw)
catalogo   <- data.frame(codigo = catalogo$codigo, region = catalogo$region_raw)

# Paises reales: con dato de pobreza, con codigo ISO y sin el total mundial.
paises <- ext %>% dplyr::filter(!is.na(pobreza), codigo != "", codigo != "OWID_WRL")
paises <- dplyr::inner_join(paises, catalogo, by = "codigo")

ultimo <- paises %>%
  dplyr::group_by(codigo) %>%
  dplyr::filter(anio == max(anio)) %>%
  dplyr::ungroup()

mundo <- ext %>% dplyr::filter(pais == "World", !is.na(pobreza))

azul <- "#2a78d6"
gris <- "#52514e"
```

Este análisis se centra en la **pobreza extrema** del Banco Mundial,
complementada con el **Índice de Pobreza Multidimensional (MPI)**. El indicador
principal es el porcentaje de población que vive con menos de 3 USD al día a
precios de 2021: una línea internacional ajustada por inflación y costo de vida,
lo que la hace **comparable entre países**. Tras la limpieza el panel contiene
`r dim(paises)[1]` registros de `r dim(dplyr::count(paises, codigo))[1]` países
entre `r min(paises$anio)` y `r max(paises$anio)`. El objetivo es ver cómo se
distribuye la pobreza extrema y cómo ha evolucionado.

## Análisis descriptivo inicial

```{r}
u_anio <- dim(dplyr::count(paises, anio))[1]
u_pob  <- dim(dplyr::count(paises, pobreza))[1]
u_pbl  <- dim(dplyr::count(paises %>% dplyr::filter(!is.na(poblacion)), poblacion))[1]
u_mpi  <- dim(dplyr::count(mpi, mpi))[1]

tabla1 <- data.frame(
  atributo = c("Año", "Pobreza extrema (%)", "Población (millones)", "MPI (0 a 1)"),
  unicos   = c(u_anio, u_pob, u_pbl, u_mpi),
  media    = round(c(mean(paises$anio), mean(paises$pobreza),
                     mean(paises$poblacion / 1e6, na.rm = TRUE), mean(mpi$mpi)), 2),
  sd       = round(c(sd(paises$anio), sd(paises$pobreza),
                     sd(paises$poblacion / 1e6, na.rm = TRUE), sd(mpi$mpi)), 2),
  mediana  = round(c(median(paises$anio), median(paises$pobreza),
                     median(paises$poblacion / 1e6, na.rm = TRUE), median(mpi$mpi)), 2),
  minimo   = round(c(min(paises$anio), min(paises$pobreza),
                     min(paises$poblacion / 1e6, na.rm = TRUE), min(mpi$mpi)), 2),
  maximo   = round(c(max(paises$anio), max(paises$pobreza),
                     max(paises$poblacion / 1e6, na.rm = TRUE), max(mpi$mpi)), 2)
)

knitr::kable(tabla1, col.names = c("Atributo", "Valores únicos", "Media",
             "Desv. estándar", "Mediana", "Mínimo", "Máximo"))
```

La media de pobreza extrema (11.62 %) **oculta una disparidad enorme**: la
mediana es apenas 1.58 % y el rango va de 0 % a 97 %. Que la media casi
septuplique a la mediana revela una distribución muy sesgada a la derecha, con
pocos países concentrando los valores altos. La población es igual de asimétrica
(mediana 10.5 millones contra media 53.8), lo que importa porque **un país no
equivale a una persona**: promediar por país no dice cuánta gente vive en
pobreza. El MPI muestra el mismo sesgo en su propia escala.

## Valores faltantes

```{r}
tabla2 <- data.frame(
  atributo = c("pais", "codigo", "anio", "pobreza", "poblacion", "region"),
  na_crudo = c(sum(is.na(ext$pais)), sum(is.na(ext$codigo)), sum(is.na(ext$anio)),
               sum(is.na(ext$pobreza)), sum(is.na(ext$poblacion)),
               sum(is.na(ext$region_raw))),
  # na.rm: comparar un NA numerico contra "" devuelve NA, no FALSE.
  vacios   = c(sum(ext$pais == "", na.rm = TRUE), sum(ext$codigo == "", na.rm = TRUE),
               sum(ext$anio == "", na.rm = TRUE), sum(ext$pobreza == "", na.rm = TRUE),
               sum(ext$poblacion == "", na.rm = TRUE),
               sum(ext$region_raw == "", na.rm = TRUE)),
  na_limpio = c(sum(is.na(paises$pais)), sum(is.na(paises$codigo)),
                sum(is.na(paises$anio)), sum(is.na(paises$pobreza)),
                sum(is.na(paises$poblacion)), sum(is.na(paises$region)))
)
tabla2$pct_crudo <- round(100 * tabla2$na_crudo / dim(ext)[1], 1)

knitr::kable(tabla2[, c("atributo", "na_crudo", "pct_crudo", "vacios", "na_limpio")],
             col.names = c("Atributo", "NA (crudo)", "% NA", "Vacíos", "NA (limpio)"))
```

El archivo crudo tiene `r dim(ext)[1]` filas y **el 95.2 % de la columna de
pobreza son `NA`**. No es un defecto sino estructura: el archivo mezcla la serie
de pobreza (1963-2026) con una demográfica que llega al **año 10000 a.C.**, donde
solo hay población. Lo mismo con la región, vacía en 4,396 filas porque OWID solo
la asigna en las filas de población.

Además **mezcla países con agregados**: el total mundial, regiones del Banco
Mundial y desgloses urbano/rural como "China (rural)". Quedarse con las filas con
pobreza, excluir las entidades sin código ISO y el total mundial, y pegar el
catálogo de regiones deja `r dim(paises)[1]` registros donde **solo quedan 28
faltantes**, todos de población. Esa separación es la única transformación
aplicada.

Persiste una limitación temporal: el dato más reciente de cada país va de
`r min(ultimo$anio)` a `r max(ultimo$anio)`, con
`r dim(ultimo %>% dplyr::filter(anio < 2015))[1]` países antes de 2015, y hay
valores hasta 2026 que son **proyecciones**.

## Hallazgos

```{r, fig.height=2.9}
regiones_es <- c("Africa" = "África", "Asia" = "Asia", "Europe" = "Europa",
                 "North America" = "Norteamérica", "Oceania" = "Oceanía",
                 "South America" = "Sudamérica")
conteo_region <- dplyr::count(ultimo, region)

ggplot(ultimo, aes(x = fct_reorder(region, pobreza, .fun = median), y = pobreza)) +
  geom_boxplot(fill = "#cde2fb", color = gris, outlier.shape = NA) +
  geom_point(position = position_jitter(width = 0.15, height = 0, seed = 1),
             color = azul, alpha = 0.6, size = 1.6) +
  geom_text(data = conteo_region,
            aes(x = region, y = 92, label = paste0("n = ", n)),
            color = gris, size = 3, hjust = 1) +
  scale_x_discrete(labels = regiones_es) +
  coord_flip() +
  labs(title = "África concentra casi toda la pobreza extrema",
       subtitle = "Cada punto es un país; dato más reciente disponible",
       x = NULL, y = "% de la población bajo 3 USD/día",
       caption = "Fuente: Banco Mundial PIP, procesado por Our World in Data") +
  theme_minimal() +
  theme(plot.title = element_text(face = "bold"),
        panel.grid.major.y = element_blank())
```

**Gráfica 1.** Distribución de la pobreza extrema por región, dato más reciente
de cada país.

El contraste regional es enorme: la mediana de África (36.1 %) es más de **100
veces** la de Europa (0.34 %). Pero el hallazgo más interesante es la
**dispersión interna**: África es también la más dispersa (desv. est. 24.2), con
países de casi 0 % hasta 85.3 % (República Democrática del Congo). Tratarla como
bloque homogéneo sería un error de lectura.

```{r, fig.height=2.7}
ggplot(mundo, aes(x = anio, y = pobreza)) +
  geom_line(color = azul, linewidth = 0.8) +
  geom_point(color = azul, size = 1.1) +
  labs(title = "De 43 % a 10 % en poco más de tres décadas",
       subtitle = "Porcentaje de la población mundial bajo 3 USD/día",
       x = "Año", y = "% de la población mundial",
       caption = "Los valores posteriores a 2023 son proyecciones.\nFuente: Banco Mundial PIP, procesado por Our World in Data") +
  theme_minimal() +
  theme(plot.title = element_text(face = "bold"),
        panel.grid.minor = element_blank())
```

**Gráfica 2.** Evolución de la pobreza extrema mundial, 1990-2026.

La serie mundial cae de `r round(mundo$pobreza[mundo$anio == 1990], 1)` % a
`r round(mundo$pobreza[mundo$anio == 2026], 1)` %, unos 33 puntos porcentuales.
Pero la curva no es uniforme: el descenso es pronunciado entre 1990 y 2015 y se
**aplana claramente en la última década**.

## Próximos pasos

El reto de estos datos no es la calidad sino la **estructura**. Todo lo anterior
es descriptivo: ninguna gráfica permite afirmar causalidad.

Para continuar conviene **(1) ponderar por población**, usando la columna que ya
trae el dataset, para pasar de "cuántos países" a "cuánta gente"; **(2)
desagregar África** por subregión, dado que concentra la pobreza y es la más
heterogénea; **(3) cruzar con el MPI** para ver qué países se salen del patrón; y
**(4) separar observaciones de proyecciones** a partir de 2024.

## Fuentes

World Bank Poverty and Inequality Platform (2026), *Share of population living in
extreme poverty*; Alkire et al. (2025), *Global MPI 2025*. Ambos procesados por
Our World in Data, recuperados el 20 de septiembre de 2026. Código completo en
`AnalisisExploratorio.Rmd`.
